【裁判字號】    90,上更(一),115
【裁判日期】    900410
【裁判案由】    誣告
【裁判全文】
臺灣高等法院高雄分院刑事判決                  九十年度上更(一)字第一一五號
    上 訴 人 即
    自  訴   人  乙○○
    被       告  甲○○
                 丁○○
                 丙○○
                 戊○○
右上訴人因被告等誣告案件，不服臺灣高雄地方法院八十六年度自字第七二五號中華
民國八十七年十月八日第一審判決，提起上訴，判決後，經最高法院發回更審，本院
判決如左：
      主      文
原判決撤銷，發回臺灣高雄地方法院。
      理      由
一、自訴意旨略以：被告甲○○、丁○○、趙永欽等三人為崧聖工業有限公司之高級
    職員，明知汎太公司所經核准處理有害事業廢棄物操作許可項目，僅為汞、鉻二
    項，並無含鉛、鋅、銅、鎘等營業項目，依環境保護事業機構管理辦法規定，不
    得承攬含鉛、鋅、銅、鎘等有害事業廢棄物。且被告等三人，明知唐榮公司集塵
    灰，含有銅、鋅、鉛、鎘，又台電禮樂銅污泥含銅，均經上訴人即自訴人乙○○
    於投標資格審查時，提出聲明異議，致汎太公司失去投標資格，並非自訴人恐嚇
    汎太公司不得投標，再者，被告等三人明知其公司投標承攬唐榮公司集塵灰，係
    因其超量營運，經自訴人檢呈高雄縣環保局八十五年九月五日八五高三字第一八
    五五二號函，提出聲明異議，證明其已超量營運，而失去投標資格。同時，承攬
    台塑公司一萬二千公噸含汞污泥案，因規定處理期限自訂約起一八０日曆天完成
    ，被告等三人明知該公司每日處理量為三十三噸，無法在預定日內處理完畢，而
    放棄承攬，並領回押標金在案，自訴人並無恐嚇其不得投標。然被告甲○○、丁○○、丙○○等三人，竟為承攬唐榮集塵灰，因自訴人提出聲明異議，舉發其超
    量營運行為，而失去投標資格，致懷恨於心，意圖使自訴人受刑事處分，而虛偽
    向高雄縣警察局岡山分局壽天派出所告發，誣指自訴人恐嚇汎太公司不得投標承
    攬台電公禮樂煉銅廠污泥及唐榮公司集塵灰等工程及恐嚇崧聖公司不得承攬台塑
    汞污泥等不法事證，經警員依法製成筆錄在案，因而涉誣告罪至明。又被告戊○○，明知其前向吳東晁購買運泰股份有限公司股權計新台幣（下同）三千萬元股
    權，因經營不善，而向自訴人之高興租賃公司借款三千餘萬元，事經停止營業後
    ，而同意轉讓自訴人，經雙方合意立有買賣契約並辦理股權轉讓該手續在案。其
    明知自訴人購公司股權，係因其無力清償債款，而被迫承受股權，並無流氓行為
    強買運公司股權。竟為使自訴人受刑事處分，虛偽向高雄縣警察局岡山分局天派
    出所虛偽告發，誣指自訴人以流氓行為，強買運泰股份有限公司股權，並恐嚇其
    不得報案，亦涉誣告罪嫌。
二、原審法院則以：(一)、按檢肅流氓條例第十七條偽證、誣告案件之告發、告訴或自
    訴，須流氓案件經警察機關認定或法院裁定確定後始得提起，檢肅流氓條例第十
    七條第三項定有明文。又不得提起自訴而提起者，應諭知不受理判決；不受理判
    決得不經言詞辯論為之，刑事訴訟法第三百三十四條、第三百四十三條、第三百
    零七條分別定有明文。(二)、查自訴人乙○○提起本件自訴，致使自訴人涉嫌流氓
    案件之搜證工作進行受阻，目前高雄縣警察局岡山分局尚未提報自訴人為流氓等
    情，有原審法院八十七年十月二日刑案電話查詢登記表一紙在卷可按，是自訴人
    竟於警察機關尚未認定其為流氓前，即八十六年十月二十三日提起自訴，揆諸前
    揭說明，其不得提起自訴而提起者，爰不經言詞辯論，逕諭知不受理判決。
三、惟檢肅流氓條例第十七條第三項固對提起告及偽證訴訟設有限制，然觀諸該條全
    文意旨，應係就原流氓案件有關之誣告或偽證所為之限制，即必為誣告之人有意
    圖他人受流氓處分，而向該管公務員誣告，或就流氓案為偽證者，如他人欲對之
    提起誣告、偽證訴訟時，必待該流案件經警察機關認定或法院裁定確定後始得為
    之，如僅係一般刑事案件之誣告、偽證罪，則不應受檢肅流氓條例該條項限制之
    規範。經核本件上訴人原自訴意旨係指：「被告甲○○、丁○○、趙永欽等三人
    ．．．竟為意圖使自訴人受『刑事處分』，而虛偽向高雄縣警察局岡山分局壽天
    派出所告發，誣指自訴人恐嚇汎太公司不得投標承攬台電公禮樂煉銅廠污泥及唐
    榮公司集塵灰等工程及恐嚇崧聖公司不得承攬台塑汞污泥等不法事證，經警員莊
    兆興依法製成告發筆錄在案，因而涉誣告罪至明。又被告戊○○，．．．竟為使
    自訴人受『刑事處分』，虛偽向高雄縣警察局岡山分局天派出所虛偽告發，誣指
    自訴人以『流氓』行為，強買運泰股份有限公司股權，並恐嚇其不得報案，．．
    ．」等情。則依自訴狀形式上觀之，並無指訴被告等人之告訴係有致自訴人受流
    氓處分之意，而被告等人是否有意圖自訴人受流氓處分而向警察機關檢舉自訴人
    有流氓行徑，或僅係向警察機關提出一般刑事告訴謂自訴人有不法犯行，原審法
    院未向被告等訊明或向有關警察機關查明，而僅依刑案電話查詢表記載高雄警察
    局尚未提報自訴人為流氓，即認定應適用檢肅流氓條例前開規定，並以自訴人在
    警察機關尚未認定自訴人為流氓前提起自訴為不合法，而諭知不受理，尚有未洽
    。且按警察機關發動流氓調查之肇因，並不以經人檢舉一途，此由檢肅流氓條例
    行細則第四第一項所定各款事項亦明，則警察機關縱已對自訴人有無流氓行為及
    其行為是否合乎檢肅流氓條例所定義之流氓開始調查，亦非必係由被告等人檢舉
    自訴人為流氓所始然，故自訴人受警察機關為流氓案件調查，究係肇因於被告等
    人有使自訴人受流氓處分之意圖而向警察機關提起檢肅流氓案件之告訴，抑係警
    察機關將一般刑事告訴案件依情況主動發展為檢肅流氓案件，此關係自訴人之自
    訴是否應受檢肅流氓條例第十七條第三項之限制，原審未予查明，即逕為不受理
    之諭知，實有未洽。自訴人上訴意旨雖未指摘及此，惟原判決既有可議之處，應
    由本院予以撤銷改判，發回原審法院，並不經言詞辯論為之。
據上論結，應依刑事訴訟法第三百六十九條第一項、第三百七十二條，判決如主文。
中      華      民      國    九十      年      四      月      十      日
                              臺灣高等法院高雄分院刑事第七庭
                                  審判長法官  王光照
                                        法官  黃壽燕
                              法官  黃仁松
右正本證明與原本無異。
如不服本判決，應於判決送達後十日內向本院提出上訴狀，其未述理由者並應於提
出上訴狀後十日內向本院補提理由書（應附繕本)。
                                      書記官  郭蘭蕙
中      華      民      國    九十      年      四      月      十二    日
                                                                  Ａ


司法院資訊處製作；財團法人民間司法改革基金會備份。
